臺灣高等法院民事判決　　　　　　　　　　　　　　九十二年度上字第一一八八號
　　上　訴　人　泰奧菲有限公司
　　法定代理人　葉美錦
　　訴訟代理人　劉岱音律師
　　被　上訴人　吸引力綜合百貨股份有限公司
　　法定代理人　戴春發
　　訴訟代理人　沈麗莉
當事人間請求給付貨款事件，上訴人對於中華民國九十二年十一月六日臺灣臺北地方
法院九十一年度訴字第五一九三號第一審判決提起上訴，本院於九十三年六月八日言
詞辯論終結，判決如下：
    主      文
上訴駁回。
第二審訴訟費用由上訴人負擔。
    事實及理由
一、本件被上訴人起訴主張：上訴人自民國（下同）八十九年六月二十四日起在伊公
    司忠孝店設置專櫃，訂有專櫃設置合約書及廠商設櫃承諾書（下稱系爭合約），
    約定以包底營業額抽成百分之二十三之方式（下稱包底抽成）計算費用，並約定
    第二年即自九十年六月二十四日至九十一年六月二十三日止，以新台幣（下同）
    一千零五十萬元外加百分之五營業稅，計一千一百零二萬五千元為年包底營業額
    ，如上訴人未能達成，則以不足上開包底營業額之百分之二十三計算上訴人應補
    足之差額（下稱不足抽成差額）。於期滿經核算後，上訴人於系爭第二年之營業
    額較上開約定包底營業額不足六百一十五萬七千五百零五元，計上訴人應補之不
    足抽成差額為一百四十一萬六千二百二十六元，又伊已於九十一年七月四日以伊
    九十一年六月份應付上訴人之貨款二十四萬八千三百四十五元主張抵銷同額債務
    ，計上訴人尚積欠伊不足抽成差額為一百一十六萬七千八百八十一元，爰依兩造
    系爭合約約定，求為命上訴人如數給付及加付自九十一年六月二十四日起算之法
    定遲延利息之判決。原審判決命上訴人給付被上訴人一百一十六萬七千八百八十
    一元及自九十一年八月十七日起算之法定遲延利息，並依聲請為供擔保之假執行
    宣告，而駁回被上訴人其餘法定遲延利息之請求及該部分假執行之聲請，被上訴
    人就其敗訴部分未聲明不服，該部分已告確定，並於本院為駁回上訴之聲明。
二、上訴人則以：被上訴人前於八十九年六月間邀伊於其公司忠孝店設置專櫃，因其
    經辦人員謊稱訴外人美商怡佳股份有限公司（下稱美商怡佳公司）均係以包底抽
    成方式計算費用，致伊信以為真而與其簽約，且被上訴人明知伊公司前業務經理
    廖孝敏需先確認美商怡佳公司與被上訴人間亦以包底抽成方式計費，在未確認前
    不得代理伊與被上訴人簽約，卻仍與廖孝敏簽訂系爭合約，對伊而言，自屬無權
    代理。縱認廖孝敏非無權代理，伊既係受詐欺而與被上訴人簽約，爰撤銷該意思
    表示。另系爭合約係被上訴人用於百貨公司設櫃之同類契約，對於包底營業額約
    定部分，於廠商未達約定額時，被上訴人得終止合約或調整營業位置及面積，廠
    商並應補足不足抽成差額，卻無被上訴人應配合之廣告宣傳活動，造成伊於被上
    訴人公司忠孝店營運不佳，是該約定，顯係加重伊之責任，對伊有重大不利益，
    依民法第二百四十七條之一第二、四款之規定，應屬無效等語，資為抗辯，並提
    起反訴，主張廖孝敏與被上訴人簽約，為無權代理，縱非無權代理，伊亦得依民
    法第九十二條第一項規定撤銷該意思表示，詎被上訴人以伊營業額未達約定，即
    擅以伊九十年七月至十一月份可得之貨款，扣抵自八十九年六月二十四日起至九
    十年六月二十三日止之不足抽成差額一百二十二萬零六百七十九元，加上九十一
    年六月份應付貨款二十四萬八千三百四十五元，計被上訴人尚應給付伊貨款一百
    四十六萬九千零二十四元（下稱系爭貨款），為此反訴請求被上訴人如數清償，
    並加付法定遲延利息等情。原審就反訴部分，為上訴人敗訴之判決，上訴人於本
    院則聲明廢棄原判決不利於其之部分，駁回被上訴人該部分在原審之訴及假執行
    之聲請，並求為命被上訴人應給付系爭貨款加計法定遲延利息之判決。
三、查上訴人自八十九年六月二十四日起在被上訴人公司忠孝店設置專櫃，訂有系爭
    合約，約定設櫃期間自八十九年六月二十四日起至九十一年六月二十三日止共二
    年，約定第一、二年不含營業稅之包底營業額分別為一千萬元及一千零五十萬元
    ，上訴人於第一年之營業額為五百一十九萬二千六百九十八元，於系爭第二年之
    營業額為四百八十六萬七千四百九十五元，而被上訴人於九十一年六月份應付上
    訴人之貨款為二十四萬八千三百四十五元，業經被上訴人於九十一年七月四日以
    台北光武郵局第三九五號存證信函向上訴人表示以對其不足抽成差額請求權與其
    貨款債權抵銷等情，為兩造所不爭執，並有專櫃設置合約書、廠商設櫃承諾書、
    上開存證信函、應付貨款對帳單可稽（見原審卷第二七至三十、三七頁），自堪
    信為真實。
四、被上訴人主張上訴人於系爭第二年營業額較約定之包底營業額不足六百一十五萬
    七千五百零五元，依約應給付被上訴人不足抽成差額為一百四十一萬六千二百二
    十六元，經以九十一年六月份應付貨款二十四萬八千三百四十五元抵銷後，上訴
    人尚應給付被上訴人系爭不足抽成差額等語，則為上訴人所否認，並以前詞置辯
    。是本件所應審究者核為：廖孝敏是否為無權代理？上訴人簽定系爭合約是否受
    被上訴人詐欺所致？系爭包底營業額之約定，是否屬民法第二百四十七條之一第
    二、四款規定之無效約定？上訴人反訴請求被上訴人給付系爭貨款有無理由？
五、經查：
  (一)系爭合約之簽訂非廖孝敏無權代理所為：
    系爭合約為上訴人自行簽署，非由上訴人前業務經理廖孝敏無權代理所為乙節，
    業據證人廖孝敏到庭結證稱係上訴人法定代理人即總經理葉美錦在上訴人公司簽
    完系爭合約並蓋章後，交給伊轉交予被上訴人等語甚明（見原審卷第一二八頁）
    ，是系爭合約顯係由上訴人法定代理人葉美錦代表上訴人為締約之意思表示無訛
    ，尚非廖孝敏無權代理為之，上訴人復未能舉證證明廖孝敏有未經授權而簽名或
    用印於系爭合約之情事，其辯稱系爭合約乃廖孝敏無權代理而為之云云，殊不足
    採。
  (二)上訴人之締約難認有詐欺情事：
    上訴人固辯稱被上訴人經辦人員謝豐舟向其謊稱美商怡佳公司亦採包底抽成方式
    計費，致其誤信而與被上訴人簽約，其至九十一年七月、八月始發現，是其所為
    締約之意思表示顯係受被上訴人詐欺而為，依法自得撤銷等語，然此為被上訴人
    所否認。且查：
    1.按被詐欺或被脅迫而為意思表示者，表意人得撤銷其意思表示，固為民法第九
      十二條第一項所明定，惟前揭條文所謂之詐欺，必詐欺行為人有使他人陷於錯
      誤，故意示以不實之事，令其因錯誤而為意思表示者，始足當之（最高法院五
      十六年台上字第三三八○號判例參照）。
    2.本件姑不論被上訴人前營業課長謝豐舟有無告以美商怡佳公司亦係以包底抽成
      方式計費，縱認謝豐舟曾為上開表示，惟廖孝敏亦到庭證稱謝豐舟於簽約前一
      個月至上訴人公司要上訴人至忠孝店設櫃，固曾提及包底問題，上訴人曾表示
      希採固定抽成方式，惟謝豐舟告以連美商怡佳公司亦係採包底方式，故被上訴
      人不太可能同意，之後第二次謝豐舟與被上訴人公司主管李明芳曾至上訴人處
      ，伊等有再次詢問美商怡佳公司設櫃條件，謝豐舟亦再為肯認，並將合約書留
      下，稱如上訴人同意，簽署蓋章後，再交給被上訴人，上訴人公司總經理葉美
      錦於簽名之前，曾請伊去探聽美商怡佳公司是否採包底方式，惟伊打探不出，
      向葉美錦回報，過幾天後葉總經理即於系爭合約上簽名等語（見原審卷第一二
      八頁）。準此，上訴人於訂約前既曾自行探查美商怡佳公司是否採包底抽成方
      式設櫃，顯見上訴人對謝豐舟稱美商怡佳公司以包底抽成方式設櫃等語並未全
      予置信，其未因之陷於錯誤甚明。
    3.上訴人於本院時復辯稱係因謝豐舟已二次表示美商怡佳公司亦採包底抽成方式
      ，故廖孝敏僅向其認識之美商怡佳員工探查，未再透過高層經理，上訴人請廖
      孝敏探查，核係因慎重其事，非未陷於錯誤云云。然苟如上訴人所言，其就美
      商怡佳公司是否係採包底抽成方式設櫃，極為重視，甚且以此為是否設櫃之依
      據，復於謝豐舟二次表示美商怡佳公司係採包底抽成方式後，再請廖孝敏探查
      是否屬實，以其如此慎重其事之態度，要難即因謝豐舟所言，而簽訂系爭合約
      之可能，遑論系爭合約自洽談至簽訂，時間非短，且於八十九年間即已締約，
      而上訴人對是否採包底抽成方式設櫃，其商業上之考量容有多端，苟營運情形
      良好，亦非對上訴人不利，乃上訴人至九十一年六月被上訴人向其請求補足不
      足包底差額後，始辯稱其係因謝豐舟所言，陷於錯誤而簽約，為此撤銷該意思
      表示云云，要無可取，其聲請訊問證人謝豐舟，即無必要。至於證人林秀芬係
      於系爭合約簽訂後之九十年三月始至上訴人處任職，其到庭亦僅證稱系爭合約
      非伊接洽，伊於九十一年間請同事私下了解美商怡佳公司簽約方式等語（見本
      院卷第六七、六八頁），自不足為上訴人有利之認定。
    4.參酌上訴人前於八十六年九月起即與被上訴人集團所屬之旗鑑廣場企業股份有
      限公司簽訂專櫃設置合約書，於台北市○○○路○段二一九號之旗鑑店設櫃營
      業，即採包底抽成方式乙節，為上訴人所不爭執，而前揭合約之包底抽成約定
      內容與系爭合約大致相同，亦有兩造不爭執其真正之八十六年、八十八年專櫃
      人與被上訴人亦曾就被上訴人信義店設櫃乙事，採月營業額結算方式，惟此並
      不影響上訴人對以包底抽成方式簽約設櫃營業乙節之了解，益見上訴人締結系
      爭合約，並無因謝豐舟之言而陷於錯誤，其決定締約與否，容已衡量其前於附
      近地點以包底抽成方式設櫃之營業狀況而定，要非受被上訴人詐欺所致。
  (三)本件無民法第二百四十七條之一第二、四款之適用：
    1.按依照當事人一方預定用於同類契約之條款而訂定之契約，為左列各款之約定
      ，按其情形顯失公平者，該部分約定無效：：二、加重他方當事人之責任者。
      ：：：四、其他於他方當事人有重大不利益者，固亦為第二百四十七之一第二
      款、第四款所明定，惟此須兩造依當事人一方預定用於同類契約之條款而訂定
      之契約，而為加重他方當事人之責任、於他方當事人有重大不利益之約定始有
      適用。查系爭合約係兩造就契約內容遂項（如商品內容、結帳方式、營業期限
      、營業額配合方式、抽成計、算各項用計算、包底營業額等等）磋商協議製定
      ，非由被上訴人單方以預定用於同類契約之條款而訂定，是本件系爭契約與前
      揭規定所稱之定型化契約尚屬有間。況系爭合約之營業額配合方式、包底營業
      額、抽成計算等既經上訴人衡量設櫃地點、環境商機、前於附近地點以包底抽
      成方式營業之狀況等後決之，益見本件並無民法第二百四十七條之一第二、四
      款之適用，上訴人辯稱系爭合約包底營業額之約定有首揭法條之適用云云，尚
      難憑採。
  (四)綜上，依系爭合約，兩造既以包底抽成百分之二十三之方式計費，復約定系爭第
    二年以一千零五十萬元外加百分之五營業稅，計一千一百零二萬五千元為年包底
    營業額，如上訴人未能達成，則以不足上開包底營業額之百分之二十三計算上訴
    人應補足不足抽成差額，而上訴人於系爭第二年之營業額僅四百八十六萬七千四
    百九十五元，已如前述，計上訴人應補之不足抽成差額為一百四十一萬六千二百
    二十六元（10,500,000×1.00-0000000）×23% =1,416,226）。又被上訴人原積
    欠上訴人九十一年六月分貨款二十四萬八千三百四十五元未為清償，經被上訴人
    以上開存證信函與上訴人應給付被上訴人之同額不足抽成差額為抵銷，則上訴人
    尚餘一百一十六萬七千八百八十一元不足抽成差額未為給付。而抽成差額應於合
    約期間屆滿結算時開立四十五日之期票給付，此觀廠商設櫃承諾書之結帳付款欄
    記載甚明，是被上訴人依系爭合約之法律關係訴請上訴人如數清償，並給付自合
    約期間屆滿（九十一年六月二十三日）結算起四十五日之翌日（九十一年八月十
    七日）起至清償日止，按年息百分之五計算之利息，即屬有據。
  (五)上訴人反訴請求被上訴人給付系爭貨款無理由：
　　系爭合約之簽訂非廖孝敏無權代理所為，且上訴人之締約難認有被詐欺情事，復
    無民法第二百四十七條之一第二、四款之適用，已如前述，從而，被上訴人依約
    自上訴人九十年七月份至十一月份可得貨款，扣抵系爭合約第一年即八十九年六
    月二十四日起至九十年六月二十三日止之不足抽成差額一百二十二萬零六百七十
    九元（即10,000,000×1.05 -5,192,698）×23% = 1,220,679），於法即無不合
    ，上訴人請求被上訴人返還上開貨款，洵屬無據。至於上訴人對被上訴人九十一
    年六月份貨款二十四萬八千三百四十五元債權，業經被上訴人以其同額不足抽成
    差額債權為抵銷，上訴人之前開債權自已消滅。從而，其請求被上訴人給付系爭
    貨款一百四十六萬九千零二十四元，為無理由。
六、綜上所述，被上訴人依系爭合約約定，請求上訴人給付系爭不足抽成差額一百一
    十六萬七千八百八十一元及自九十一年八月十七日起至清償日止，按年息百分之
    五計算之利息，即屬有據，應予准許。上訴人反訴請求被上訴人給付系爭貨款及
    法定遲延利息，為無理由。則原審判命上訴人如數給付系爭不足抽成差額加計法
    定遲延利息，並依聲請分別准免假執行之宣告，並駁回上訴人之反訴，於法並無
    違誤。上訴意旨指摘原判決不當，求予廢棄改判，為無理由，應予駁回。
七、本件事證已臻明確，兩造其餘攻擊、防禦方法及所為之立證，經核與判決之結果
    不生影響，爰不逐一論述，併予敘明。
據上論結，本件上訴為無理由，依民事訴訟法第四百四十九條第一項、第七十八條，
判決如主文。
中　　　華　　　民　　　國　　九十三　　年　　　六　　　月　　二十三　　日
                                民事第十七庭
                                    審判長法  官  黃  騰  耀
                                          法  官  許  文  章
                                          法  官  黃  莉  雲
正本係照原本作成。
如不服本判決，應於收受送達後二十日內向本院提出上訴書狀，其未表明上訴理由者
，應於提出上訴後二十日內向本院補提理由書狀（均須按他造當事人之人數附繕本）
上訴時應提出委任律師或具有律師資格之人之委任狀；委任有律師資格者，另應附具
律師資格證書及釋明委任人與受任人有民事訴訟法第四百六十六條之一第一項但書或
第二項（詳附註）所定關係之釋明文書影本。
中　　　華　　　民　　　國　　九十三　　年　　　六　　　月　　二十九　　日
　　　　　　　　　　　　　　　　　　　　　書記官  秦  仲  芳
附註：
民事訴訟法第四百六十六條之一（第一項、第二項）：
對於第二審判決上訴，上訴人應委任律師為訴訟代理人。但上訴人或其他法定代理人
具有律師資格者，不在此限。
上訴人之配偶、三親等內之血親、二親等內之姻親，或上訴人為法人、中央或地方機
關時，其所屬專任人員具有律師資格並經法院認為適當者，亦得為第三審訴訟代理人
。
